【裁判字號】    88,訴,2383
【裁判日期】    890705
【裁判案由】    損害賠償
【裁判全文】
臺灣高雄地方法院民事判決  八十八年度訴字第二三八三號
    原      告  乙○○
    被      告  甲○○
右當事人間損害賠償事件，本院判決如左：
    主    文
原告應給付被告新台幣肆拾貳萬壹仟元及自民國八十九年五月二十二日起至清償日止
，按年息百分之五計算之利息。
訴訟費用由被告負擔。
    事    實
甲、原告方面：
  一、聲明：求為判決如主文所示。
  二、陳述：
  (一)被告於民國八十六年五月間透過其父即訴外人翁苗賢邀原告投資其所經營，位
      於嘉義縣大林鎮○○路七三六號之成峰汽車修車廠。嗣因該廠經營不善，被告
      明知已無清償能力，竟以支付汽車材料費用為由，分別於八十六年六月三十日
      、八月十四日、八月十五日向原告借款新臺幣（下同）二十萬五千元、十萬元
      及四萬六千元，合計三十五萬一千元，被告並將其所背書而以訴外人翁苗賢為
      發票人，高雄市第三信用合作社為付款人，發票日為八十六年十一月三十日之
      同額支票一紙，透過其父翁苗賢交付原告。
  (二)被告復以同一理由，於同年九月間持四紙客票至高雄市鼓山區○○○路二二之
      一號向原告借款十萬元，經原告拒絕，被告乃將其所背書而以訴外人翁苗賢為
      發票人，高雄市第三信用合作社為付款人，發票日為八十六年九月二十日之同
      額支票一紙交付原告。
  (三)原告交付上開借款四十五萬一千元後，被告僅於八十六年九月間清償三萬元後
      ，即避不見面，而其所交付之支票經原告於八十七年八月六日提示後竟遭退票
      ，且被告將其經營之修車廠以十七萬元之低價盤讓他人，至此原告始知受騙，
      被告顯有詐欺。為此爰依民法第一百八十四條第一項後段侵權行為之法律關係
      ，請求被告給付四十二萬一千元及其法定遲延利息。
  三、證據：提出存款帳護明細表三紙及退票明細查詢表一紙（均為影本）。
乙、被告方面：
    被告未於言詞辯論期日到場，惟其於準備程序到庭聲明及陳述如下：
  一、聲明：求為判決原告之訴駁回。
  二、陳述：
  (一)四十二萬一千元係原告投資汽車修護廠之股金，並非借款。
  (二)當汽車修護廠虧損時，曾與原告協議合夥所生之債務由被告負擔，至原告投資
      之金額由原告認賠，當時曾將帳冊交與被告查看，其並未詐欺原告。
丙、本院依職權調閱臺灣高雄地方法院檢察署八十七年度偵字第二六三○○號偵查卷
    八十八年度執他字第五○九○號執行卷及本院八十八年度易字第一四八二號刑事
    卷等相關案卷。
    理    由
一、本件被告經合法通知，未於言詞辯論期日到場，核無民事訴訟法第三百八十六條
    各款所列情形，爰依原告聲請，由其一造辯論而為判決。
二、原告起訴主張：被告於八十六年五月間透過其父即訴外人翁苗賢邀原告投資其所
    經營，位於嘉義縣大林鎮○○路七三六號之成峰汽車修車廠。嗣因該廠經營不善
    ，被告明知已無清償能力，竟以支付汽車材料費用為由，分別於八十六年六月三
    十日、八月十四日、八月十五日及九月間向原告借款二十萬五千元、十萬元、四
    萬六千元及十萬元，計四十五萬一千元，被告並將其所背書而均以訴外人翁苗賢
    為發票人，高雄市第三信用合作社為付款人，發票日分別為八十六年十一月三十
    日、九月二十日，面額各為三十五萬一千元及十萬元之支票二紙交付原告。原告
    交付上開借款後，被告僅於八十六年九月間清償三萬元，嗣即避不見面，而其所
    交付之支票經原告於八十七年八月六日提示後竟均遭退票，且被告將其經營之修
    車廠以十七萬元之低價盤讓他人，至此原告始知受騙，被告顯有詐欺。為此爰依
    民法第一百八十四條第一項後段侵權行為之法律關係，請求被告給付四十二萬一
    千元及其法定遲延利息等語（原告提起附帶民事訴訟時原請求被告給付七十二萬
    一千元，惟原告於八十六年五月間交付被告三十萬元之投資款部分，經本院以八
    十八年度易字第一四八二號刑事判決書判決被告無罪，而不另為無罪之諭知。就
    此部分刑事庭本應判決駁回，今卻誤移民事庭，其起訴顯不合法，業經本院另以
    裁定駁回，合先敘明）。
三、被告則以：四十二萬一千元係原告投資汽車修護廠之股金，並非借款。當汽車修
    護廠虧損時，曾與原告協議合夥所生之債務由被告負擔，至原告投資之金額由原
    告認賠，當時曾將帳冊交與被告查看，其並未詐欺原告等語置辯。
四、查被告於八十六年五月間透過其父即訴外人翁苗賢邀原告投資其所經營，位於嘉
    義縣大林鎮○○路七三六號之成峰汽車修車廠。又原告分別於八十六年六月三十
    日、八月十四日、八月十五日及九月間交付被告二十萬五千元、十萬元、四萬六
    千元及十萬元，計四十五萬一千元，被告並將其所背書而均以訴外人翁苗賢為發
    票人，高雄市第三信用合作社為付款人，發票日分別為八十六年十一月三十日、
    九月二十日，面額各為三十五萬一千元及十萬元之支票二紙交付原告。嗣被告於
    八十六年九月間清償三萬元，而其所交付之支票經原告於八十七年八月六日提示
    後竟均遭退票，且被告將其經營之修車廠以十七萬元之低價盤讓他人等情。有原
    告庭呈高雄市第三信用合作社存款帳護明細表三紙及退票明細查詢表一紙在卷可
    參，復為被告不爭執，原告之主張堪信為真實。
五、原告主張其交付被告之四十五萬一千元係借款，惟為被告所否認，而以前揭情詞
    置辯。經查：
(一)被告向原告借款並交付面額計四十五萬一千元之事實，業據被告之父即訴外人翁
    苗賢於偵查中證述：因要支付修車廠之材料費，故持其為發票人之支票向原告借
    款四十五萬一千元等語綦詳（詳臺灣高雄地方法院檢察署八十七年度偵字第二六
    三○○號卷第十九頁、第三十五頁），復於刑事審判中證稱：原告於八十六年六
    月間及九月間，曾分別匯款計三十五萬一千元及十萬元至其高雄市第三信用合作
    社之支票帳戶，而面額計四十五萬一千元之支票二紙係被告親自簽發並蓋章，支
    票雖然由其申請，但一直皆由被告使用，十萬元之支票係被告持四張客票向原告
    借款所簽發的等語明確（詳本院八十八年度易字第一四八二號卷第二十二頁正面
    及第五十九頁背面、第六十頁正面）。復參以上開款項若係合夥投資之金錢，被
    告充其量僅書寫收據交予原告以資證明投資之事實即可，應無以其父親翁苗賢之
    名義簽發支票並背書交予原告之必要。又就被告於八十六年九月間以匯款方式償
    還原告三萬元等情觀之，上開四十五萬一千元應屬借款而非投資款，是被告所辯
    ，尚無可取。
(二)又原告主張被告向其借款之事實，業有證人即被告之父翁苗賢證述屬實，被告否
    認上開事實自應舉證證明之。惟被告於本院準備程序時自承：除了八十六年五月
    間之三十萬元係投資款外，並無證據證明四十五萬一千元同為投資款，此外亦無
    證據證明雙方有『合夥之債務由被告負擔，原告投資之金額由原告認賠』之協議
    （詳八十九年五月二十二日準備程序筆錄）。準此，被告既無證據推翻原告之主
    張，應認原告之主張為真實，被告所辯，委無可採。
六、另查被告於八十二、三年間即因退票而被列為拒絕往來戶，故才用其父即訴外人
    翁苗賢之支票等情，業經被告於刑事審判中自承在卷（詳同前刑事卷第三十一頁
    背面），顯見被告自八十二、三年起債信狀況即非良好。又被告係因經營不善而
    於八十六年五月間邀原告投資三十萬元，盼能起死回生，此為兩造不爭執之事實
    ，而被告所使用之訴外人翁苗賢支票係於於同年十月二十四日退票，有支票及退
    票理由單各二紙附前揭偵查卷可按（該卷第三頁至第四頁），故自八十六年五月
    起至同年十月二十四日間，正值被告經濟困頓之時，應已無清償能力。被告明知
    上情仍向原告借款四十五萬一千元，雖其曾於八十六年九月間償還三萬元，惟償
    還金額僅為本金十五分之一，尚為少數，復徵之其所交付之支票退票，被告於八
    十七年十月間將廠房以十七萬元之代價賣予他人，卻未將之部分供作償還債款之
    用，案發至今清償之日仍遙遙無期，益證被告詐欺之意圖。又被告因上開詐欺事
    實，業經本院判處有期徒刑四月、緩刑三年確定等情，亦經本院依職權調閱臺灣
    高雄地方法院檢察署八十七年度偵字第二六三○○號偵查卷八十八年度執他字第
    五○九○號執行卷及本院八十八年度易字第一四八二號刑事卷等相關案卷核閱屬
    實。是被告出於詐欺之意圖，以詐術使原告陷於錯誤而交付借款應可確定。
七、按因故意或過失，不法侵害他人之權利者，負損害賠償責任：故意以背於善良風
    俗之方法，加損害於他人者亦同，民法第一百八十四條定有明文。本件被告明知
    無清償能力，卻以詐術使原告交付借款，顯故意以背於善良風俗之方法，加損害
    於他人，依前揭條文意旨，自應對原告負損害賠償責任。從而原告於扣除被告已
    償還之三萬元後，請求被告給付四十二萬一千元及自附民起訴狀繕本送達之翌日
    即八十九年五月二十二日起至清償日止，按年息百分之五計算法定遲延之利息，
    為有理由，應予准許。
八、結論：原告之訴為有理由，依民事訴訟法第三百八十五條第一項前段、第七十八
    條，判決如主文。
中      華      民      國    八十九    年      七      月      五      日
                              臺灣高雄地方法院民事第二庭
~B審判長法      官  謝靜雯
~B      法      官  洪文慧
~B      法      官  方百正
右為正本係照原本作成。
如不服本判決，應於送達後廿日內，向本院提出上訴狀並表明上訴理由，如於本判決
宣示後送達前提起上訴者，應於判決送達後十日內補提上訴理由書（須附繕本）。
中      華      民      國    八十九    年      七      月      五      日
~B      法院書記官  洪婉琪


司法院資訊處製作；財團法人民間司法改革基金會備份。
